臺灣高等法院臺南分院民事判決　96年度上易字第209號
上　訴　人　乙○○
訴訟代理人　汪玉蓮　律師
被 上 訴人　甲○○
訴訟代理人　嚴庚辰　律師
　　　　　　陳國瑞　律師
上列當事人間請求損害賠償事件，上訴人對於中華民國九十六年
七月二十五日臺灣嘉義地方法院第一審判決（九十五年度訴字第
六五九號）提起上訴，本院於九十六年十二月十八日言詞辯論終
結，判決如下：
    主  文
上訴駁回。
第二審訴訟費用由上訴人負擔。
    事  實
甲、上訴人方面：
一、聲明：求為判決：原判決廢棄。被上訴人應連帶給付上訴人
    新台幣（下同）一百二十萬元及自九十五年十一月二十四日
    起至清償日止按年息百分之五計算之利息。
二、陳述：除原判決記載相同者引用之外，補稱：
  (一)按解釋契約，須探求當事人立約時之真意，不能拘泥於契約
    之文字。兩造並非法律專業人士，實對民法相關規定難認有
    完整、透澈之了解，且系爭租賃契約既是向法院購買之格式
    ，且第五條之內容既已有「因乙方之過失致房屋毀損，應負
    損害賠償之責。」。依社會常情及雙方當事人之真意實應包
    含「失火」。
  (二)若依兩造之契約文字，其第一條僅載明「房屋所在地及使用
    範圍：嘉義市○○段四六八、四六八之一、四六八之二地號
    」，並未明文約定可以使用坐落承租土地上之建物；第四條
    第二款復亦明文規定「使用租賃物之限制：未經甲方同意，
    乙方不得將房屋全部或一部轉租、出借、頂讓，或以其他變
    相方法由他人使用房屋。」。然本件租賃物實際使用者係新
    惠友玩具行做為倉庫及工廠使用，新惠友玩具行其負責人係
    楊錦成，非承租人甲○○。若依原審須具體明文約定之見解
    ，被上訴人是否已逾越契約之內容使用土地上之建物及違反
    契約第四條之內容將房屋由他人使用。
  (三)被上訴人於火災發生前，就倉庫之使用、管理，實有違反安
    全之過失，並且欠缺普通人之注意義務。
    (1)原審依嘉義市消防局現場之勘查「．．．整體燒燬情形以
      倉庫二較為劇烈、嚴重，．．．又該戶僅作倉庫使用，內
      部未設置炊事設備，可排除因炊事不慎起燃之可能性，經
      檢視、清理起火處附近，並未發現電源配線，且附近亦無
      插座及電器用品，故因電源配線絕緣不良起燃之可能性較
      小，．．．」，而認被上訴人於本件火災發生前，就倉庫
      二之使用、管理，應無任何違反安全之過失可言。
    (2)依被上訴人之配偶楊培元、證人林燕惠在嘉義市警察局第
      一分局八掌派出所所作筆錄可知，該倉庫平時即堆放一些
      紙箱與塑膠玩具等易燃物，然被上訴人及其配偶基於管理
      者之立場，尚同意其員工將上班交通工具之機車放置該場
      所內，而使用過後之機車引擎熱度亦有可能引燃易燃物；
      又燃燒之後，機車內之汽油亦足以助燃，使火勢一發不可
      收拾，否則焉有機車置放處燃燒最為劇烈、嚴重之情形，
      因此被上訴人管理顯有重大過失。
    (3)另依內政部修正發布之「各類場所消防安全設備設置標準
      」規定，倉庫屬該標準第十二條所稱之乙類場所，依同標
      準第十四條第二款規定系爭建物應設置滅火器。本件僅有
      被上訴人之配偶楊培元，於八掌派出所調查時，言及於倉
      庫旁有放消防滅火器，但其他證人均無相同之陳述，又嘉
      義市消防局火災原因調查報告書之內容，並無消防滅火器
      殘骸之紀錄，且未見被上訴人舉證以明其配偶所述。又如
      有放置滅火器，該滅火器是否尚於有效期限內；且在放置
      易燃物甚多之偌大倉庫到底放置幾支滅火器，故被上訴人
      是否無重大過失？頗值推求。
    (4)又依同標準第八條規定，滅火設備種類除滅火器以外尚有
      消防砂等其他設備，而本件失火現場明顯有欠缺滅火設備
      或不足之情形，況依被上訴人配偶楊培元於嘉義市警察局
      第一分局八掌派出所調查筆錄之陳述，本件失火並非一開
      始即無法搶救，因其員工尚有時間搶救二部機車，故管理
      者如於該現場設置足夠之滅火設備，本件失火危害應不至
      於使系爭建物全毀，故上訴人對於本件失火致建物全毀有
      重大過失，不言自明。
    (5)本件起火點係在工廠倉庫內並無爭議，且火災發生後，經
      嘉義市消防局派員調查並出具火災調查報告書，其第五大
      點火災原因研判項下第（三）點起火原因研判之內容為：
      「1、．．．2、檢視、清理起火處附近，並未發現電源配
      線，且附近亦無插座及電器用品，故因電源配線絕緣不良
      起燃之可能性較小。．．．5、附近未發現其他可供起火
      源之因素。」。第七大點結論為：「綜合以上各項調查內
      容分析研判，起火原因不排除以遺留火種起燃之可能性較
      大」之內容，並參酌證人尹江華、鄭琇方、林燕惠等三人
      在八掌派出所調查筆錄，本件起火原因亦應在工廠內，被
      上訴人對於本件火災，實有重大過失。
三、證據：援用原審所提證據外，聲請訊問證人李嘉霖。
乙、被上訴人方面：
一、聲明：駁回上訴。
二、陳述：除與原判決記載相同者引用之外，補稱：
  (一)依民法第四百三十二條、第四百三十四條之規定，若出租人
    欲加重承租人之條件，須以特約為之。系爭租約乃一般坊間
    書局出售之契約範本，其第五條之約定，係重申民法第四百
    三十二條之規定，並未將失火責任列入。
  (二)失火地點縱令係在系爭廠房內，但不能因而推論被上訴人有
    過失。所謂「被上訴人同意員工機車停放廠房內」、未放置
    滅火器、「滅火器是否有效期限內」等指摘，均屬猜測之詞
    ，並無證據證明，亦無足為被上訴人有重大過失之證據。
三、證據：援用原審所提證據。
    理  由
一、上訴人主張，兩造於九十四年十月一日簽立房屋租賃契約（
    下稱系爭契約），由被上訴人承租上訴人所有坐落嘉義市○
    ○段四六八號、之一、之二號土地（下稱系爭土地）及其上
    廠房一棟，期間一年，上開廠房於九十五年五月九日失火燒
    燬，伊受有一百二十萬元之損害，爰依契約之法律關係，請
    求判命被上訴人賠償一百二十萬元，及自起訴狀繕本送達翌
    日起算之法定遲延利息等語。
二、被上訴人則以：系爭契約並未就失火責任特別約定，依法承
    租人僅就重大過失致失火始負賠償責任，伊已設置消防器具
    設施，本件火災經鑑定，並非被上訴人造成，伊並無任何過
    失，且系爭廠房並無一百二十萬元之價值等語，資為抗辯。
三、上訴人主張，兩造於九十四年十月一日就系爭廠房訂立系爭
    契約，租賃期間至九十五年九月三十日止，上開廠房於九十
    五年五月九日失火燒燬等事實，為被上訴人所不爭執，並有
    系爭契約書、失火後現場照片多張附卷可憑（見原審卷第九
    至十一頁），其主張堪信屬實。
    茲上訴人主張，系爭房屋係因被上訴人之過失致被焚毀，被
    上訴人應負賠償之責，則為被上訴人所否認，並以前揭情詞
    置辯，是本件應審究者乃：(一)系爭契約有無排除民法第四百
    三十四條規定？(二)被上訴人就失火有無重大過失？
四、經查：
  (一)系爭契約有無排除民法第四百三十四條之規定？
    (1)按承租人應以善良管理人之注意保管租賃物，承租人違反
      前項義務致租賃物毀損滅失者，負損害賠償責任，民法第
      四百三十二條第一項前段、第二項前段規定甚明。是承租
      人應以善良管理人之注意程度保管租賃物，如有違反善良
      管理人之注意程度，致租賃物毀損滅失時，應負損害賠償
      責任。又租賃物發生失火情事，民法為保護承租人，減輕
      其應負之注意義務，特於民法第四百三十四條明文規定：
      「租賃物因承租人之重大過失致失火而毀損滅失者，承租
      人對於出租人負損害賠償責任」，即租賃物因失火而毀損
      滅失時，承租人僅於重大過失時，始負損害賠償責任。民
      法第四百三十四條並非強制規定，當事人間固得約定承租
      人就經過失火責任仍應負責，以加重承租人之責任，其特
      約仍然有效。然因租賃物失火燒燬所造成之損害甚鉅，且
      失火之肇因常出乎一般人所能注意及控制，而承租人通常
      又屬經濟上之弱者，是出租人若要排除該條之適用，而加
      重承租人責任，自應以特約明文約定為之，始符合立法目
      的及公平原則。
    (2)兩造簽立之系爭契約第五條約定：「危險負擔：乙方（即
      被上訴人）應以善良管理人之注意使用房屋，除因天災、
      地變等不可抗力之情形外，因乙方之過失致房屋毀損，應
      負損害賠償之責。房屋因自然之損壞有修繕必要時，由甲
      方（即上訴人）負責修理」，依其文字之記載觀之，核與
      民法第四百三十二條之規定相同，並未明文約定承租人就
      「失火」之危險，應負善良管理人之注意義務，此外，系
      爭契約亦無其他條款就承租人之失火危險，排除民法第四
      百三十四條所規定之重大過失責任之適用。則就系爭房屋
      之失火責任，即應依民法第四百三十四條之規定處理，即
      被上訴人僅就廠房之因失火所生毀損滅失，負重大過失責
      任。上訴人主張被上訴人應負違反善良管理人注意義務之
      抽象輕過失責任，尚非可採。
  (二)被上訴人就系爭廠房之失火有無重大過失？
    (1)按民法上所謂過失，以其欠缺注意之程度為標準，可分為
      抽象的過失、具體的過失、及重大過失，所謂重大過失，
      則以是否顯然欠缺普通人之注意定之，茍非欠缺其注意，
      即不得謂之有過失（最高法院四十二年度台上字第八六五
      號判例意旨參照）。本件被上訴人既僅就系爭廠房之失火
      責任負重大過失責任而已，已如前述。自應以其是否欠缺
      普通人之注意為準。
    (2)本件火災發生原因，經嘉義市消防局派員現場勘查，檢視
      上開廠房倉庫一燃燒情形，發現：
      西南側空間屋頂鋼架彎曲，變形較倉庫二內部輕微，內
        部物品燒損情形由東南向西北依序遞減，以上部較為嚴
        重，整體燒燬情形以倉庫二較為劇烈、嚴重，又倉庫二
        屋頂鋼架及烤漆鋼板嚴重向下扭曲、塌陷，內部燒燬情
        形以裝箱玩具汽車（緊鄰車號G99-502號機車）西南側
        附近最為劇烈、嚴重，向四周依序遞減。
      證人尹江華（被上訴人之玩具店員工）於警局詢問時證
        稱：「五月九日上午八時四十分要至倉庫二拿貨時，見
        工廠門口左手邊紙箱起火，隨即引燃車號G99-502號機
        車。」等語。證人林燕惠（被上訴人之員工）證稱：「
        伊看見箱子上面著火，箱子四周均未著火」等語。證人
        鄭琇方（被上訴人員工）亦證稱：「伊看見箱子表面都
        是火，四周尚未著火」等語（均見嘉義地檢署九十五年
        度偵字第四Ｏ一四號卷第六至十頁），
      嘉義市消防局技士李嘉霖於原審亦證稱：「火災原因調
        查報告紅色標示位置，即研判之起火點，起火點附近沒
        有電器設備沒有其他引火之因素，所以我們判定是遺留
        火種造成」等語（見原審卷九十八頁）。
      依燃燒情形及上開證人之證詞，堪以認定起火處係在倉
        庫二裝箱玩具汽車（緊鄰車號G99-502號機車）西南附
        近，且該戶僅作倉庫使用，內部未設置炊事設備，且無
        電源配線，無插座及電器用品，故因電源配線絕緣不良
        起燃之可能性較小。且最先既僅紙箱表面起火，紙箱四
        周未著火，堪認起火點應非紙箱內部，起火原因應與紙
        箱內容物無涉。
    　嘉義市警察局火災原因調查報告書固記載：「倉庫二之
        正面玻纖木門向外開啟，鋁製拉門拉至西北側呈開啟，
        其前方路面隨處可見亂丟之煙蒂，起火原因不排除以遺
        留火種起燃之可能性較大。」等語。然證人尹江華於當
        天失火前上午八時三十分行經失火地點，未見異狀，且
        當天上午八點至尹江華於八時四十五分發見火災發生期
        間，僅尹江華、林燕惠、鄭琇方三人至工廠，三人都沒
        有抽煙，證人鄭琇方當天上午到工廠時，並有打掃倉庫
        二，當天上午沒看見任何人在工廠外抽煙等情，亦分據
        證人尹江華、鄭琇方於前揭刑事案件證述明確。則起火
        原因是否現場之煙蒂所致，即非無疑。又在現場之煙蒂
        距離起火點約二、三公尺，證人李嘉霖看見之煙蒂已經
        熄火，無法判定起火原因是否煙蒂造成等情，亦經其於
        原審證述無訛（見原審卷九十八頁），故尚難認起火原
        因係現場之煙蒂所造成。又倉庫大門處於開啟狀態，有
        前揭刑事案件嘉義市警察局第一分局卷附火災現場平面
        及物品配置圖、現場照片可證，被上訴人無從防止工廠
        外人員之故意或過失行為。查系爭廠房位於路旁，外面
        行人出入，依火災調查報告之記載「前方路面隨處可見
        亂丟之菸蒂」觀之，而該報告又研判「不排除以遺留火
        種起燃之可能性較大」，本件火災既非因倉庫內堆放紙
        箱本身所造成，且以遺留火種起燃可能性最大，自不能
        排除行人之過失所亂丟之菸蒂造成，此項外部他人之行
        為，實非被上訴人所能防範。
    (3)查紙箱並非自燃發火物質，且在廠房內放置紙箱，核屬一
      般工廠倉庫內堆放物品之正常處理方式，而依嘉義市消防
      局所繪火災現場平面及物品配置圖所示，廠房之下方鐵捲
      門亦確有配置滅火器，足以應付緊急情況，自不能因被上
      訴人在廠房內放置紙箱，即認被上訴人有無欠缺注意義務
      。是上訴人主張，廠房內放置易燃紙箱及塑膠，應負賠償
      之責，或滅火品是否在有效期間內不明云云，均不足為其
      有利之證據。此外上訴人又無法另舉其他證據，證明系爭
      被上訴人有何重大過失致本件火災之發生。
  (三)被上訴人就本件廠房失火，無重大過失，應堪認定。被上訴
    人不負損害賠償責任，則系爭燒燬之廠房是否被上訴人向上
　  訴人承租，何人興建，其價值若干，即無再論述之必要。又
    證人李嘉霖已於原審到庭證述甚詳，且嘉義市消防局之火災
    鑑定亦已研判起火原因之最大可能性，該報告內容翔實上訴
    人聲請再訊問李嘉霖，核無必要，併此明。
五、從而，上訴人依契約債務不履行之法律關係，請求被上訴人
    給付一百二十萬元及自起訴狀繕本送達被上訴人之翌日起算
    之利息，非有理由，不應准許。其假執行之聲請亦失所附麗
    ，均併予駁回。原審為上訴人敗訴之判決，及駁回其假執行
    之聲請，於法並無不合。上訴意旨指摘原判決不當，求予廢
    棄改判，為無理由，應予駁回。
    本件事證已臻明確，兩造其餘攻擊防禦方法及證據資料，核
    與本件判決結果不生影響，不予一一論述，併予敘明。
六、據上論結，本件上訴為無理由，依民事訴訟法第四百四十九
    條第一項、第七十八條，判決如主文。
中　　華　　民　　國　　96　　年　　12　　月　　31　　日
                  民事第二庭    審判長法　官　丁振昌
                                      法　官　李素靖
                                      法　官　吳上康
上為正本係照原本作成。
不得上訴。
中　　華　　民　　國　　96　　年　　12　　月　　31　　日
                                      書記官  易慧玲
